【裁判字號】    90,訴,49
【裁判日期】    901226
【裁判案由】    商標異議
【裁判全文】
臺北高等行政法院判決                                  九十年度訴字第四九號
                              .
    原      告  甲○○
    訴訟代理人  丙○○
    被      告  經濟部智慧財產局
    代  表  人  陳明邦（局長）
    訴訟代理人  戊○○
    參  加  人  英屬西印度群島商頂新（開曼島）控股公司
    代  表  人  乙○○
    訴訟代理人  丁○○
右當事人間因商標異議事件，原告不服行政院中華民國八十九年六月十二日台八十九
訴字第一六九八九號再訴願決定，提起行政訴訟。本院判決如左：
    主  文
原告之訴駁回。
訴訟費用由原告負擔。
    事  實
一、事實概要：
    緣原告之前手晟贏實業股份有限公司於民國八十六年五月六日以「康師傅」商標
    ，指定使用於商品及服務分類表第十一類之電壺、電碗、電火鍋、電油炸鍋、電
    咖啡壺、泡茶專用之自動給水茶具機、自動控制中藥煎熬器、電湯匙、烤麵包機
    、吹風機、吊扇、電扇、電鍋、電子鍋、電冰箱、吊扇中圈、電扇扇葉、電熱水
    瓶商品申請註冊，經被告機關審查核准，列為註冊第八二六一一六號商標（以下
    稱系爭商標，見附圖一），旋變更申請人名義為原告。嗣參加人以系爭商標與其
    在國內、外所註冊擁有之「康師傅」商標（以下稱據以異議商標，見附圖二）完
    全相同，且屬類同指定產品，有違商標法第三十七條第七款規定，對之提起異議
    。案經被告機關將系爭商標之審定撤銷，發給中台異字第八八○七一三號商標異
    議審定書。原告不服，提起訴願、再訴願，遞遭駁回，遂向本院提起行政訴訟。
二、兩造聲明：
  (一)原告聲明求為判決：原告未於準備程序及言詞辯論期日到場，據其起訴狀陳稱：
    再訴願、訴願決定及原處分均撤銷。
  (二)被告聲明求為判決：
    原告之訴駁回，訴訟費用由原告負擔。
  (三)參加人聲明求為判決：
    原告之訴駁回，訴訟費用由原告負擔。
三、兩造之爭點：
    1.參加人就原告之系爭商標，是否為商標法第五十二條第一項之利害關係人？
    2.參加人之商標圖樣雖聞名於中國大陸，惟在台灣是否亦為一般消費者所知悉？
  (一)原告主張之理由：
    按原處分、原決定機關僅以參加人之公司地址與頂益（開曼島）控股有限公司（
    以下稱頂益公司）各該商標註冊證上之地址相同及參加人所檢附頂新集團海外註
    冊公司架構圖即採信其該等資料為參加人及其關係企業之使用證明。惟，對於原
    告所持之理由卻視若無睹，未予以考量，誠令人難以折服。經查，法人地位是否
    相同，並非以其地址認定之，其該等公司之董監事、股東持股、營業項目．．．
    林林總總，參加人檢附該相關資料？且參加人所檢附之集團組織架構圖，僅為參
    加人公司內部於西元一九九九年二月間所製定之圖表，其製定時間除晚於系爭商
    標之申請日外，亦欠缺該集團各公司之公司組織名冊暨相關資料，誠無公信力可
    言。復就法律觀點，其各公司之組織應屬各別不同之法人地位，其頂益公司即不
    同於頂新控股公司；亦不同於頂宏國際股份有限公司。否則，攸關商標之申請及
    商標權之行使，豈不簡化為關係企業可共同持有、行使商標權，而毋庸辦理移轉
    、授權等相關程序。綜上所陳，被告機關僅憑一己錯誤觀念，作成違法處分。而
    訴願、再訴願機關亦因循抄錄，作為駁回訴願之理由，實難昭原告折服。其次原
    告於訴願、再訴願所述理由，亦以之作為行政訴訟起訴之理由，亦請一併審查，
    判決如原告訴之聲明云云。
  (二)被告主張之理由：
    1.按商標圖樣相同或近似於他人著名之商標或標章，有致公眾混淆誤認之虞者，
      不得申請註冊，為商標異議審定時商標法第三十七條第七款所明定。所稱「著
      名商標或標章」，係指有客觀證據足以認定該商標或標章已廣為相關事業或消
      費者所普遍認知者而言，復為同法施行細則第三十一條第一項所明定。所謂「
      有致公眾混淆誤認之虞」，係指商標圖樣有使一般消費者對其所表彰之商品來
      源或產製者發生混淆誤認之虞而言。
    2.系爭商標圖樣與參加人據以異議之「康師傅」商標相較，二者均有相同中文「
      康師傅」，異時異地隔離觀察及交易連貫唱呼之際，於外觀、觀念及讀音上有
      使人產生混同誤認之虞，應屬構成近似之商標；又「康師傅」係參加人及其關
      係企業首先使用於各種速食麵等商品上之商標，早於西元一九九二年起即開始
      在大陸使用，並於速食麵、各種罐頭食品、糖果、蛋糕、汽水、果汁、冰淇淋
      等商品獲准數十件註冊商標，亦於寮國、法國、柬埔寨、英國、泰國等世界多
      國取得註冊，在我國則自民國八十一年起陸續申准註冊第五八二九九七號、第
      六二○三一二號、第六三六四五二號、第七三一四九五號、第七三一五九二號
      、第七七七二一四號、第七七七二八七號等多件商標專用權在案，其商標商品
      早於系爭商標申請註冊日（八十六年五月六日）前，即透過大陸及香港報紙報
      導，且參加人並費盡心思花費巨額之廣告費用於大陸各省之電視台普遍播放廣
      告廣為宣傳，其中播送範圍含亞洲五十餘國之衛視中文台亦有密集廣告之事實
      ，於大陸地區堪稱為眾所周知之著名商標，鑒於台灣與大陸、香港地區人民間
      商旅往來頻繁，該商標所表彰商品之信譽及品質於系爭商標申請註冊日前，難
      謂不為參加人於其大陸地區各省之廣泛使用，而廣為相關事業及消費者所共知
      之著名商標，凡此有參加人所檢附之商標註冊證、報紙報導、中央電視台及各
      省電視台廣告播放協議書、播出證明、播出單、廣告播出收費通知單、廣告播
      放記錄、廣告合同及廣告費用發票等數量極多之證據資料影本附卷可稽。原告
      以相同中文「康師傅」作為系爭商標圖樣申請註冊，固指定使用於電壺、電碗
      、電火鍋、電油炸鍋、電咖啡壺、泡茶專用之自動給水茶具機等商品，客觀上
      難謂無使一般消費者對其所表彰之商品來源或產製主體發生混淆誤信之虞，自
      有首揭法條規定之適用。至原告所稱參加人所檢送之頂新（開曼島）控股公司
      之集團組織架構圖，僅為參加人公司內部製作之圖表，且該各公司之組織應屬
      各別不同之法人地位，是頂益公司即不同於頂新控股公司乙節；經核參加人之
      公司地址與頂益公司各該商標註冊證上之地址相同，於大陸電視台廣告定位監
      播記錄表上亦有完整書明委託者為「頂新國際集團天津頂益國際食品有限公司
      」字樣，復參酌參加人所檢附頂新集團海外註冊公司架構圖，堪認該等資料應
      為其與關係企業之使用證明，是原告所訴核不足採，原處分洵無違誤，請判決
      駁回原告之訴等語。
  (三)參加人主張之理由：
    1.緣原告於八十五年間陸續向被告機關提出「康師傅及圖」、「康師傅」、「康
      師傅御膳」等商標均註冊於相關之食品類產品，經由被告機關審查核准後，系
      爭商標為註冊第十一類之電壺、電碗、電火鍋、電咖啡壺、泡茶專用之自動給
      水茶具機等商品，參加人發現該等商標「康師傅」與參加人在國內、外所註冊
      擁有之「康師傅」商標完全相同，且屬類同指定產品，依商標法第三十七條第
      一項第七款之規定，商標圖樣襲用他人之商標或標商有致公眾誤信之虞者，不
      得申請註冊，是以，參加人乃向被告機關提出異議，並經由被告機關將系爭商
      標之註冊應為無效（異議成立）。
    2.按原告所提訴狀理由中強調「利害關係人」乙事，業於八十九年九月十三日之
      另案（八十九年度訴字第一九一號）準備程序開庭中，由黃法官親自惠予參加
      人於台灣註冊「康師傅」之商標註冊証書交閱原告檢視，該商標所有權人即為
      參加人，且原告當庭針對此點亦無爭議，特針對此點說明利害關係人之確認。
    3.依據商標法第三十七條第一項第七款規定「商標圖樣襲用他人之商標或標章有
      致公眾誤信之虞者，不得申請註冊」，所謂「襲用他人之商標或標章有致公眾
      誤認誤信之虞者」，係指商標本身相同或近似於他人之商標或標章，且該他人
      之商標甚至為世界具知名度之商標，會使一般消費者誤信其所表彰之商品來源
      或產銷主體而購買之虞者。原告述及參加人之商標在中國大陸聞名，但未在台
      灣實際使用，何致公眾誤認之虞？按參加人所擁有之「康師傅」商標在台灣及
      大陸或世界其他各地均有取得數十件註冊証，且在西元一九九一年起即於大陸
      使用，並於八十三年九月即在台灣出版「品牌行銷在中國」月旦出版社出刊，
      其封面文字及內頁第四章第八十三頁至第一一八頁均有完整刊出「康師傅」文
      字及敘述其成功之歷史，在在證實「康師傅」商標文字早在西元一九九四年九
      月即已在台灣各地有新書發表及發行之書籍中可見及，故早於系爭商標之申請
      日期，在台灣亦可稱使一般消費者配合大陸之媒體廣告及台灣發行書籍更可確
      定「康師傅」所具有之知名度，一般台灣消費者見及廣告之「康師傅」自當思
      及「康師傅」方便麵，乃不作二想，是以在台灣使用與否並非判定評定成立與
      否之依據，原告可依商標法之相關法條另案提出，更何況商標具知名度更為一
      般消費大眾所熟悉，且港、台、大陸兩岸三地往來頻繁，媒體資訊互通，更易
      導致誤認乃不爭之事實。
    4.關於參加人之商標曾於衛視中文台及亞洲五十餘國作密集廣告播出，原告質疑
      其真實性，此點，參加人於提出異議理由書中已附上諸多證據予以佐証，且附
      件中廣告刊登播放配合証明書之左上方即有衛視中文台之標記，幾可確定確屬
      衛視中文台，而非中國大陸之電視台，其廣告時段及國家亦均屬實無誤有證據
      可查，鑒於電視媒體資訊之傳送發達，一般大眾由電視媒體中即可得知訊息，
      此為不爭之事實。
    5.原告公司名稱為「康師父食品股份有限公司」，若以註冊商標為由，既已取公
      司名稱為「康師父食品股份有限公司」，依理自應以「康師父」註冊較佳，反
      觀其偏偏以具知名之「康師傅」為註冊名稱，其中最主要之關鍵名稱「康師傅
      」乃完全相同，且專挑食品及家電等類別產品作大量註冊，而與參加人所註冊
      之類別商品相同，均突顯出其有蓄意抄襲他人商標之嫌，以坐享在台灣擁有之
      知名，此種不當方式乃法理難容，再者，原告申請系爭商標為八十五年十二月
      ，其公司正式核准登記為八十六年五月，根據時間上差距足以証實原告執照尚
      未核發前即先申請商標，其倉促申請之動機可疑，同時，根據一般商標申請前
      均會事先進行查考是否與欲申請之商標有相同或近似者再行決定是否註冊，乃
      為正當之進行程序，以免造成事後興訟之憾，原告之商標代理人未進行前述程
      序即逕行大量申請商標，且未作實質查考，其所造成之任何損害自當由原告自
      行承擔。
    6.參加人於八十七年入主國內味全公司進行改組及於台灣設立據點，準備大量促
      銷「康師傅」產品，並且配合台灣將於年底加入世界組織（ＷＴＯ），亦準備
      將「康師傅」相關產品在台灣促銷，均顯示參加人對「康師傅」商標之重視。
    7.依據台北高等行政法院八十九年度訴字第一九一號判決於八十九年十月二十三
      日判定原告之訴駁回，本案與該案之案情相同，當可證明原告之訴無理由。
    8.綜上所述，系爭商標與參加人具知名度商標完全相同，有造成一般消費者混淆
      誤認之虞，原告之訴於法無據，請判決駁回原告之訴等語。
    理  由
一、本件原告經合法通知，無正當理由未於言詞辯論期日到場，查無民事訴訟法第三
    百八十六條所列各款情事，爰依行政訴訟法第二百十八條準用民事訴訟法第三百
    八十五條之規定，准被告聲請，由其一造辯論而為判決，合先敘明。
二、按商標圖樣相同或近似於他人著名之商標或標章，有致公眾混淆誤認之虞者，不
    得申請註冊，為商標異議審定時商標法第三十七條第七款所明定。所稱「著名商
    標或標章」，係指有客觀證據足以認定該商標或標章已廣為相關事業或消費者所
    普遍認知者而言，復為同法施行細則第三十一條第一項所明定。所謂「有致公眾
    混淆誤認之虞」，係指商標圖樣有使一般消費者對其所表彰之商品來源或產製者
    發生混淆誤認之虞而言。本件原告系爭註冊第八二六一一六號「康師傅」商標圖
    樣，與據以異議之「康師傅」商標圖樣均有相同之中文「康師傅」，異時異地隔
    離觀察或連貫唱呼之際，於外觀、觀念及讀音上有使人產生混同誤認之虞，應屬
    近似之商標；又「康師傅」係參加人及其關係企業首先使用於各種速食麵等商品
    之商標，早於西元一九九二年起即在大陸使用，並於速食麵、各種罐頭食品、糖
    果、蛋糕、汽水、果汁、冰淇淋等商品獲准數十件註冊商標，亦於寮國、法國、
    柬埔寨、英國、泰國等多國註冊，在我國則自民國八十一年起陸續申准註冊第五
    八二九九七號、第六二○三一二號、第六三六四五二號、第七三一四九五號、第
    七三一五九二號、第七七七二一四號、第七七七二八七號等多件商標，其商標商
    品早於系爭商標申請註冊日前，即於大陸各省之電視台普遍播放廣告宣傳，亞洲
    五十餘國之衛視中文台亦有密集廣告之事實，鑒於台灣與大陸、香港地區人民間
    商旅往來頻繁，該商標所表彰商品之信譽難謂不為一般消費者所知悉，凡此有參
    加人檢送之商標註冊證、報紙報導、中央電視台及各視電視台廣告播放協議書、
    播出證明、播出單、廣告播出收費通知單、廣告播放記錄、廣告合同及廣告費用
    發票等證據資料可稽。原告以相同中文「康師傅」作為系爭商標圖樣申請註冊，
    指定使用於電壺、電碗、電火鍋、電油炸鍋、電咖啡壺、泡茶專用之自動給水茶
    具機等商品，難謂無仿襲之嫌而有使一般消費者對其所表彰商品來源或產製者發
    生混淆誤信之虞，有違註冊時商標法第三十七條第七款規定。至於原告另訴稱據
    以異議商標註冊權人為頂益公司與參加人無關，且大陸地區之廣告資料委託單位
    均係頂益國際食品有限公司，亦與頂益公司不同，且以康師傅作為商標圖樣獲准
    註冊者所在多有一節，查參加人地址與頂益公司各該商標註冊證上地址相同，於
    大陸電視台廣告定位監播記錄表上亦完整書明委託者為「頂新國際集團天津頂益
    國際食品有限公司」字樣，復參酌參加人所檢具頂新集團海外註冊公司架構圖，
    堪認該等資料應為其與關係企業之使用證明；至以康師傅作為商標併存註冊者，
    除部分為參加人及其關係企業之註冊商標外，參加人或已對之申請評定或提出異
    議，或屬另案是否妥適問題，尚難執為系爭商標應准予註冊之論據。又參加人及
    其關係企業頂益公司為據以評定之註冊第五八二九九七號、第六二○三一二號、
    第七三一四九五號、第六三六四五二號「康師傅」及第七三一五九二號「康師傅
    Kangs」等商標專用權人，有商標註冊資料附被告機關卷可稽，難謂參加人非為
    註冊時商標法第五十二條第一項規定之利害關係人。據以異議之「康師傅」商標
    是否出於參加人自創，亦與系爭商標有無違反商標法第三十七條第七款規定之認
    定無涉。綜上所述，本件原處分並無不法，一再訴願決定遞予維持，亦稱妥適，
    原告徒執前詞，訴請撤銷，為無理由，應予駁回。
據上論結，本件原告之訴為無理由，爰依行政訴訟法第二百十八條、民事訴訟法第三
百八十五條、行政訴訟法第九十八條第三項前段，判決如主文。
中    華    民    國      九十      年    十二        月    二十六      日
                               臺 北 高 等 行 政 法 院  第 一 庭
                                           審 判 長 法  官  鄭忠仁
                                                    法  官  楊莉莉
                                                    法  官  林金本
右為正本係照原本作成。
如不服本判決，應於送達後二十日內，向本院提出上訴狀並表明上訴理由，如於本判
決宣示後送達前提起上訴者，應於判決送達後二十日內補提上訴理由書（須按他造人
數附繕本）。
中    華    民    國      九十      年    十二        月    二十六      日
                                                    書記官  黃明和


司法院資訊處製作；財團法人民間司法改革基金會備份。
